【裁判字號】    89,上易,596
【裁判日期】    900110
【裁判案由】    返還不當得利等
【裁判全文】
台灣高等法院民事判決  八十九年度上易字第五九六號
      上  訴  人  財政部國有財產局台灣北區辦事處
      法定代理人  高志達
      訴訟代理人  蔣天元
                  王行正
      上  訴  人  甲○○
      訴訟代理人  蔡豪華
右當事人間返還不當得利等事件，兩造對於中華民國八十九年四月二十四日臺灣士林
地方法院八十七年度訴字第一二九七號第一審判決均提起上訴，本院判決如左：
    主    文
原判決關於駁回上訴人財政部國有財產局台灣北區辦事處後開第二項之訴部分，暨訴
訟費用之裁判均廢棄。
上訴人甲○○應再給付上訴人財政部國有財產局台灣北區辦事處新台幣參拾陸萬肆仟
玖佰肆拾參元及自八十九年三月十四日起至清償日止，按年息百分之五計算之利息。
上訴人財政部國有財產局台灣北區辦事處其餘上訴駁回。
上訴人甲○○之上訴駁回。
第一、二審訴訟費用由上訴人甲○○負擔十分之九，餘由上訴人財政部國有財產局台
灣北區辦事處負擔。
    事    實
甲、上訴人財政部國有財產局台灣北區辦事處方面：
壹、聲明：
  一、原判決不利於上訴人部分廢棄。
  二、被上訴人應再給付上訴人新台幣肆拾壹萬陸仟柒佰伍拾肆元，及自民國八十九
      年三月十四日起至清償日止，按週年利率百分之五計算之利息。
  三、上訴人甲○○之上訴駁回。
  四、第一、二審訴訟費用均由對造負擔。
貳、陳述：除與原判決記載相同者外，補稱略以：
  一、關於原審判決，對於被上訴人所有台北市○○區○○街六一號房屋占用財政部
      國有財產局台灣北區辦事處所管理台北市○○區○○段二小段五二之十四地號
      土地，面積為七點四九平方公尺部分。原審以上訴人空言主張，逕認被上訴人
      自八十二年十一月一日起至八十六年十一月二十九日止，並無占用之事實。又
      認本件系爭土地上建物已甚為老舊，以各該年度申報地價年息百分之三計算之
      損害為適當云云。
  二、按上訴人曾提出國有非公用土地產籍表乙份，該產籍表雖為上訴人機關內部自
      行勘查製作，惟此式之產籍表係由財政部國有財產局國有非公用房地產籍系統
      印製，而此系統乃財政部國有財產局全國各辦事處暨分處辦理中華民國國有財
      產管理事宜之記錄資料，亦屬公務人員製作之公文書之一種，並非上訴人單純
      臆測記載。依民事訴訟法第三百五十五條第一項規定：「文書，依其程式及意
      旨得認作公文書者，推定為真正。」，上述產籍表既屬公文書無疑，依舉證責
      任分配，應由被上訴人舉反證證明其未有占用之事實。惟原審逕以「財政部國
      有財產局台灣北區辦事處就此復未舉證以實其說，空言主張，甚難採信。」為
      上訴人不利之判決，顯屬有誤。
  三、次查，本件曾經原審至現場履勘結果，現場位於台北市○○區○○街六一號，
      鄰近士林夜市附近，生活機能健全，交通十分便利（見八十八年六月二十五日
      勘驗筆錄）。詎原審判決以地上房舍老舊為由，而以申報地價年息百分之三計
      算損害，殊屬違誤。蓋上訴人被占用者為土地並非房屋，應以基地之位置、工
      商業繁榮程度及利用土地價值等作為審酌損害之標準（最高法院六十八年度台
      上字第三○七一號判例），而不應以地上房屋之新舊作為參考標準。況且，依
      土地法第一百零五條準用同法第九十七條第一項規定，土地之租金以不超過土
      地申報地價總額年息百分之十為限。又依平均地權條例施行細則第二十一條規
      定，公有土地逕以公告地價為其申報地價，毋庸申報。查系爭土地為國有之公
      有土地，自應以其其公告地價為其申報地價。而國有財產遭人占用，往例若占
      用人自願繳納使用補償金，依國有非公用不動產被占用處理要點第四點規定，
      占用期間使用補償金，應按行政院核定之租金率計收。國有基地之租金率，依
      行政院八十二年四月二十三日台八十二財字第一一一五二號函核示，自八十二
      年七月一日起，為公告地價年息百分之五。國有被占建土地，於依法完成處理
      前，向占用人追收之使用補償金，乃依當期公告地價年息百分之五計收。近來
      因國產遭民眾惡意占用情形嚴重，為使非法占用國有財產者具有警示作用及符
      公平正義原則，就訴訟排除侵害案件均以按當期公告地價年息百分之十計算使
      用補償金。反觀被上訴人長期未依法繳納使用補償金，現經法院訴訟後，反而
      得以較合法承租戶為低之金額（年息百分之三）繳納，殊不符公平法則，且勢
      將鼓勵其他占用戶群起效尤非法拒繳或興訟，顯非適當。是故，上訴人僅請求
      以年息百分之五計算，應屬適當。
  四、按無權使用他人之土地，將可獲得相當於租金之利益，致所有人受損害，此有
      最高法院六十一年度台上字第一六九五號判例可資參照。故被上訴人無法律上
      之原因使用系爭土地，顯獲有相當於租金之利益，致國產權益遭受損害，上訴
      人基於民法第一百七十九條不當得利之法律關係，請求被上訴人返還所受利益
      與上訴人。經計算結果，被上訴人應給付上訴人新台幣玖拾陸萬肆仟壹佰柒拾
      元（詳如原證計算表），原審僅判決伍拾肆萬柒仟肆佰壹拾陸元，自屬有誤，
      應予廢棄改判如上訴之聲明，以維國產權益，俾符法制。
乙、上訴人甲○○方面：
壹、聲明：
  一、原判決不利於上訴人部分廢棄。
  二、右廢棄部分，上訴人在第一審之訴駁回。
  三、對造之上訴駁回。
  四、第一、二審訴訟費用由對造負擔。
貳、陳述：除與原判決記載相同者外，補稱略以：
  一、原審測量有誤，上訴人要求重新測量八九七、八九六及五二之一四地號三筆土
      地之實際占用面積。
  二、八九六地號為臨水溝地，上訴人於民國四十年間自行雇工整理，以當時所花費
      工資材料，超過土地價值數倍，以八九六號所在位置，前無出路，後即水溝，
      八十六年加蓋後也只能供人行走，無法通車，以臨馬路之八九七地號一六一平
      方公尺，月租也才二萬元左右，整條大西街一樓待租屋比比皆是，被上訴人的
      租金請求是不合理。
  三、五二之一四地號是水溝，七．四九平方公尺的圍籬是被上訴人未盡管理責任，
      任人傾倒棄土、垃圾，危害上訴人住家環境而採之防範措施，是活動的圍籬，
      隨時可以拆除，上訴人並未占用該土地。
    理    由
一、上訴人甲○○未於言詞辯論期日到庭，核無民事訴訟法第三百八十六條各款所列
    情形，爰依上訴人財政部國有財產局台灣北區辦事處之聲請，由其一造辯論而為
    判決。
二、按訴狀送達後，原告不得將原訴變更或追加他訴，但擴張或減縮應受判決事項之
    聲明者，不在此限，民事訴訟法第二百五十五條第一項第三款定有明文。上訴人
    財政部國有財產局台灣北區辦事處於原審審理中，因請求不當得利之訖期擴張至
    八十九年二月二十九日，而於八十九年三月十三日具狀擴張訴之聲明為：甲○○
    應給付財政部國有財產局台灣北區辦事處九十六萬四千三百八十元，及法定遲延
    利息。復於八十九年四月十日因將其中圍籬部分不當得利之訖期縮短至八十八年
    六月二十五日（詳如原判決附表一所示），而當庭減縮訴之聲明為：甲○○應給
    付財政部國有財產局台灣北區辦事處九十六萬四千一百七十元及法定遲延利息。
    參照上開規定，財政部國有財產局台灣北區辦事處擴張或減縮應受判決事項之聲
    明，於法並無不合，合先敘明。
三、上訴人財政部國有財產局台灣北區辦事處主張：坐落台北市○○區○○段二小段
    五二之十四地號（八十八年三月二十六日始分割自同小段五二之五地號）及同段
    三小段八九六地號土地，係財政部國有財產局台灣北區辦事處所管理之國有土地
    ，遭甲○○所有之台北市○○區○○街六十一號房屋占用，甲○○無法律上之原
    因使用財政部國有財產局台灣北區辦事處之土地，獲得相當於租金之利益，致財
    政部國有財產局台灣北區辦事處受損害，財政部國有財產局台灣北區辦事處爰基
    於民法第一百七十九條不當得利之法律關係，請求甲○○給付財政部國有財產局
    台灣北區辦事處如原判決附表一所示之期間內所受之利益九十六萬四千一百七十
    元，及自起訴狀繕本送達之翌日起，至清償日止之法定遲延利息。
    甲○○則以：上開房屋是其父親在民國五十幾年所搭蓋，未曾擴建、增建，並未
    占用五二之十四地號，甲○○是基於防止他人亂倒垃圾及基於安全顧慮，始於八
    十六年十一月三十日在該地號上插上鐵欄杆，五二之十四地號原本是河道水溝，
    不是地，甲○○不可能從八十二年間圍起圍籬占用，該地號至八十六年才由養工
    處鋪成路，且承辦法官八十八年六月二十五日至現場履勘完畢，甲○○即於當日
    下午拆除圍籬，又財政部國有財產局台灣北區辦事處請求不當得利以公告地價百
    分之五計算實屬過高，且地政機關測量人員應該從五二之十四地號往上開房屋內
    測量之方式亦有瑕疵，應該從八九七地號之界線向上開房屋後方測量占用上開二
    筆土地之面積，才會正確等語茲為抗辯。
四、財政部國有財產局台灣北區辦事處主張八九六地號、五二之十四土地均係財政部
    國有財產局台灣北區辦事處所管理之國有土地，而甲○○單獨所有之上開房屋占
    用八九六地號土地，如附圖編號二所示斜線部分，面積為六十三平方公尺之事實
    ，為甲○○所不爭執，且有財政部國有財產局台灣北區辦事處提出之土地登記簿
    謄本可稽，並經原審至現場履勘，囑託地政事務所測量，制有複丈成果圖可憑，
    復有台北市士林地政事務所八十八年八月二日北市士地二字第八八六一一二三二
    ○○號覆函（原審卷第六八至七十頁）可證，自應認係真實。雖甲○○辯稱：地
    政機關測量人員應該從五二之十四地號往上開房屋內測量之方式有瑕疵，應該從
    八九七地號之界線向上開房屋後方測量占用上開二筆土地之面積，才會正確云云
    ，惟查，無論是八九七地號與八九六地號土地之經界，或者是八九六地號與五二
    之十四地號土地之經界，均係固定不變之界線，不因地政機關測量人員自八九七
    地號土地向八九六地號土地之方向測量，或者是自五二之十四地號土地向八九六
    、八九七地號土地之方向測量而有不同，此乃至明之理，故甲○○以此辯稱地政
    機關之測量有瑕疵，並無足採。
五、又財政部國有財產局台灣北區辦事處主張甲○○所有之上開房屋占用五二之十四
    地號土地，如附圖編號一所示斜線部分，面積為十四點七九平方公尺之事實，業
    經本院至現場履勘，囑託地政事務所測量，制有複丈成果圖可憑，並有上開覆函
    可證。甲○○雖否認此部分占用之事實，辯稱：上開建物是在五十多年間所搭蓋
    ，其於六十三年間承租八九六地號土地時，曾會同財政部國有財產局台灣北區辦
    事處測量，上開房屋確實只占用八九六地號六十三平方公尺，且數十年來未曾擴
    建或增建，因此，上開房屋不可能坐落在五二之十四地號上等語，並提出照片二
    張、國有土地租賃契約書以及台北市建築師公會鑑定報告書一件影本為證，然查
    ：
  (一)甲○○所提出國有土地租賃契約書（原審卷第三十七頁），雖為財政部國有財產
    局台灣北區辦事處所是認，惟此僅能用以證明，上開房屋所占用八九六地號（即
    重測前台北市○○區○○段一○四之六地號）其中六十三平方公尺土地，於六十
    三年由甲○○向財政部國有財產局台灣北區辦事處承租使用，尚難據此認定甲○
    ○所有上開房屋未占用五二之十四地號土地如附圖編號一斜線部分所示之土地。
  (二)又查甲○○提出之台北市建築師公會建造年代鑑定報告書（原審卷第一二七至一
    二九頁），係甲○○於七十二年七月二十日聲請建築師鑑定上開房屋後段建造年
    代，因此，雖該份鑑定報告書內認定，上開房屋後段約在距當時二十五至三十年
    前，繼前段房屋建造後興建之舊建物，然自該份鑑定報告書所記載之履勘經過及
    附件平面圖，均係就上開房屋內之隔間相關位置、建材、尺寸為勘查、記載，並
    未就其所坐落之土地地號、土地經界進行指界測量，並標示占用各該地號土地之
    面積，仍不足以憑此判斷上開房屋未占用五二之十四地號土地如附圖編號一所示
    之土地。
  (三)綜上，甲○○既未能舉證證明上開房屋並未坐落於五二之十四地號如附圖編號一
    所示斜線部分土地，其所為辯解，洵無足採。
六、財政部國有財產局台灣北區辦事處另主張甲○○所有之上開房屋後方圍籬部分，
    占用五二之十四地號土地，如附圖編號三所示斜線部分，面積為七點四九平方公
    尺之事實，業經本院至現場履勘，囑託地政事務所測量，制有複丈成果圖可憑，
    。甲○○就其自八十六年十一月三十日起，至八十八年六月二十五日止，在如附
    圖編號三斜線部分所示土地上插鐵欄杆為圍籬之事實並不否認，惟辯稱：五二之
    十四地號土地原是河道水溝，不是地，該地號至八十六年才由養工處鋪成路，其
    基於防止他人亂倒垃圾及基於安全顧慮，始於八十六年十一月三十日在該地號上
    插上鐵欄杆，並非自八十二年十一月一日起占用等語。經查：
  (一)財政部國有財產局台灣北區辦事處主張甲○○自八十二年十一月一日起，至八十
    六年十一月二十九日止，以圍籬占用五二之十四地號土地如附圖編號三所示之面
    積一節，為甲○○所否認，雖財政部國有財產局台灣北區辦事處提出國有非公用
    土地產籍表（原審卷第一一五頁）為證，然此證物為財政部國有財產局台灣北區
    辦事處機關內部自行製作，而該產籍表並未記載開始占用之日期，財政部國有財
    產局台灣北區辦事處且自承製作時並未經過測量（見原審八十九年三月十三日言
    詞辯論筆錄），自難逕予採取，是甲○○辯稱：五二之十四地號原本是河道水溝
    ，不是地，伊不可能從八十二年間圍起圍籬占用，該地號至八十六年才由養工處
    鋪成路，且承辦法官八十八年六月二十五日至現場履勘完畢，伊即於當日下午拆
    除圍籬，故該圍籬應係自八十六年十一月三十日起，至八十八年六月二十五日止
    ，占用五二之十四地號如附圖編號三所示之土地等語，尚屬可採。
  (二)按對於物有事實上管領之力者，為占有人，民法第九百四十條定有明文。甲○○
    既自承其圈圍上開圍籬是要防止他人偷倒垃圾，以及避免外人任意侵入之安全顧
    慮，顯有對於圍籬所圈圍之土地排除他人之管領，而主張自己有事實上管領之力
    ，因此，甲○○辯稱：其只是插上鐵欄杆，防止他人亂倒垃圾及危害安全，並非
    占有云云，尚無足採。
七、按土地法第一百零五條準用同法第九十七條第一項規定，土地之租金以不超過土
    地申報地價總額年息百分之十為限。又依平均地權條例施行細則第二十一條規定
    ，公有土地逕以公告地價為其申報地價，毋庸申報。查系爭二筆土地均為國有之
    公有土地，自應以其公告地價為其申報地價。查系爭二筆土地之每平方公尺申報
    地價八十三年六月三十日以前為二萬五千七百元，八十三年七月一日起至八十六
    年六月三十日止為三萬五千元，八十六年七月一日起為三萬九千九百元，有台北
    市地政處八十八年八月六日北市地二字第八八二二二二六八○○號函及附件可稽
    （原審卷第八六至八九頁），查系爭土地位於士林夜市附近，交通便利，商業繁
    榮，且前段房屋位於大西路上，可供店面之用（前段房屋係使用自有之八九七地
    號土地，後段房屋始占用國有財產局土地）惟房舍老舊，且後半段現無人居住等
    情，業經原審履勘現場屬實，有勘驗筆錄可證，斟酌系爭土地坐落地段、附近區
    域工商繁榮程度、甲○○利用土地之經濟價值及利益，再參以國有基地之租金率
    ，依行政院八十二年四月二十三日台八十二財字第一一一五二號函核示，自八十
    二年七月一日起，為公告地價年息百分之五等一切情狀，本院認系爭土地之租金
    ，以申報地價年息百分之五計算為相當，財政部國有財產局台灣北區辦事處主張
    以百分之五計算，尚屬相當。查甲○○占用財政部國有財產局台灣北區辦事處八
    九六地號及五二之十四地號土地之面積分別為六十三平方公尺、十四點七九平方
    公尺及七點四九平方公尺，則財政部國有財產局台灣北區辦事處基於不當得利之
    法律關係，請求甲○○於如附表二所示之期間內，給付因上開房屋占用其土地所
    受相當於租金之不當利得九十一萬二千三百五十九元，及自聲明擴張之準備書狀
    繕本送達甲○○之翌日即八十九年三月十四日起，至清償日止之法定遲延利息，
    為有理由（計算方法如附表之計算式）。超過此部分之請求，於法無據，應予駁
    回。
八、末查甲○○辯稱：財政部國有財產局台灣北區辦事處請求給付自八十二年十一月
    一日起，至八十九年二月二十九日止之不當利得，期間超過五年，應已罹於時效
    云云。惟查本件財政部國有財產局台灣北區辦事處係於八十七年九月十四日向原
    審提起本件訴訟，請求自八十二年十一月一日起相當於租金之不當利得，並未罹
    於五年之短期時效，且甲○○所有之上開房屋迄八十九年二月二十九日既仍繼續
    坐落於財政部國有財產局台灣北區辦事處所有之八九六地號以及五二之十四地號
    土地上，則財政部國有財產局台灣北區辦事處之不當得利返還請求權自係繼續發
    生，其既於繼續發生之請求權可得行使時起五年內，起訴請求甲○○給付如原判
    決附表二所示期間內之不當利得，顯未罹於時效，甲○○上開辯解，尚有誤會，
    附此敘明。
九、原審僅判命甲○○應給付五十四萬七千四百十六元及遲延利息，是甲○○應再給
    付財政部國有財產局台灣北區辦事處三十六萬四千九百四十三元，上訴意旨指摘
    原判決此部分不當，為有理由，爰將原判決此部分廢棄改判如主文第二項所示，
    至財政部國有財產局台灣北區辦事之其餘上訴及甲○○之上訴，均無理由，應予
    駁回。
十、據上論結，本件財政部國有財產局台灣北區辦事之上訴為一部有理由，一部無理
    由，甲○○之上訴為無理由，依民事訴訟法第四百五十條、第四百四十九條第一
    項、第七十九條但書、第四百六十三條、第三百八十五條第一項前段，判決如主
    文。
中      華      民      國      九十    年      一      月      十      日
                                民事第九庭
                                    審判長法  官  吳  謙  仁
                                          法  官  魏  大  喨
                                          法  官  林  樹  埔
右正本係照原本作成。
不得上訴。
中      華      民      國      九十    年      一      月      十      日
                                          書記官  林  初  枝
附表：不當得利計算式：
甲、如附圖編號一、二所示面積部分：
  (一)八十二年十一月一日起至八十三年六月三十日止：
    〔25700×（63＋14.79）×5％〕×8/12＝66640
  (二)八十三年七月一日起至八十六年六月三十日止：
    〔35000×（63＋14.79）×5％〕×3＝408398
  (三)八十六年七月一日起至八十九年二月二十九日止：
    〔39900×（63＋14.79）×5％〕×（2＋8/12）＝413843
乙、如附圖編號三所示面積部分：
  八十六年十一月三十日起至八十八年六月二十五日止：
  （39900×7.49×5％）×（1＋6/12＋26/365）＝23478
丙、合計：
  66640＋408398＋413843＋23478＝912359
不得上訴


司法院資訊處製作；財團法人民間司法改革基金會備份。
